臺灣臺南地方法院刑事判決　　　　　　　　　　　　　九十一年度訴字第四一九號
　　公　訴　人　臺灣台南地方法院檢察署檢察官
　　被　　　告　乙○○
　　指定辯護人　甲○○
右列被告因準強盜案件，經檢察官提起公訴（九十一年度偵字第三六一號、九十一年
度營偵字第四七五號），本院判決如左：
    主  文
乙○○連續意圖為自己不法之所有，攜帶凶器，以強暴致使不能抗拒，而取他人之物
，累犯，處有期徒刑拾年。
    事  實
一、乙○○曾因違反槍砲彈藥刀械管制條例經法院判處有期徒刑六月，於八十七年一
    月二十四日執行完畢；因妨害風化罪經法院判處有期徒刑一年六月，於民國八十
    八年七月二十四日執行完畢；又因竊盜案件，經本院以八十八年度易字第一八七
    三號判處有期徒刑九月，於八十九年十月十四日執行完畢。詎乙○○仍不知悔改
    ，復基於概括之犯意，意圖為自己不法之所有，先後二次為下列之加重強盜行為
    ：
（一）於九十一年一月二十二日十六時十五分許，在台南縣永康市○○○路「小櫻桃
      檳榔攤」，持其所有預藏之水果刀一把，向江麗鈴揚言：把錢拿出來，否則殺
      死妳等語，致江麗鈴不能抗拒而交付乙○○新台幣（下同）七千餘元及行動電
      話一支。
（二）於九十一年一月二十五日十七時五分許，在台南市○○○路○段四一二號前「
      小魔女檳榔攤」，持其所有預藏之水果刀一把，抵住丙○○之腰部，致使其不
      能抗拒，而強盜丙○○所有之財物一萬六千元，得手後逃離現場。
二、案經台南縣警察局白河分局報告台灣台南地方法院檢察署檢察官偵查起訴。
    理  由
一、訊之被告乙○○對於右開事實均坦承不諱，核與被害人丙○○、江麗鈴於警訊時
    所指訴之情節相符，另被告搶得被害人江麗鈴之行動電話後，以施柔均之名義申
    請和信電信公司0000000000門號於江麗鈴之上開行動電話上使用，亦
    有證人施柔均於警訊時之供證筆錄在卷可參，復有和信電信公司之傳真函在卷可
    佐，互核相符，被告之犯行足以認定。
二、按「懲治盜匪條例」業由總統於民國91年１月日以華總一義字第０九一０００
    一五０八０號令公布廢止，而於91年２月１日失其效力；次按刑法第三百二十八
    條、三百三十條業由總統於91年１月日令公布修正其法定刑度，而於91年２月
    １日生效。是以，於「懲治盜匪條例」廢止、刑法第三百二十八條、第三百三十
    條部分條文修正後，即產生法律適用或新舊法比較之問題；亦即，因為於「懲治
    盜匪條例」廢止而失效之同時，刑法第三百二十八條、第三百三十條部分條文亦
    同時修正而生效，非單純之「懲治盜匪條例」廢止，而刑法第三百二十八條、第
    三百三十條條文未修正；亦非單純之刑法第三百二十八條、第三百三十條部分條
    文修正，而「懲治盜匪條例」未廢止。因此於具体案件裁判時即產生「懲治盜匪
    條例」廢止、行為時刑法（即舊刑法或修正前刑法）、裁判時刑法（即新刑法或
    修正後刑法）三種法律應如何適用、比較之問題。茲先假定（一）僅有刑法修正
    （二）僅有「懲治盜匪條例」廢止（三）刑法修正，「懲治盜匪條例」亦廢止之
    情形下所可能發生之法律適用、比較之情況 ，經詳細整理后約有下列幾種：
┌─┬──────────┬──────────┬───────────┐
│  │新                法│舊                法│適    用    比    較  │
├─┼──────────┼──────────┼───────────┤
│１│「中華民國刑法部分條│行為時刑法（舊刑法）│此時僅有刑法修正，就刑│
│  │文修正」            │                    │法適用而言，適用時有裁│
│  │                    │                    │判時法與裁判前法之新舊│
│  │                    │                    │法律比較問題；亦即有刑│
│  │                    │                    │法第二條「從新從輕」原│
│  │                    │                    │則之比較問題。        │
├─┼──────────┼──────────┼───────────┤
│２│「懲治盜匪條例」廢止│行為時「懲治盜匪條例│此時就「懲治盜匪條例」│
│  │                    │」                  │本身廢止而觀察，依刑事│
│  │                    │                    │訴訟法第三百零二條規定│
└─┴──────────┴──────────┴───────────┘
┌─┬──────────┬──────────┬───────────┐
│  │                    │                    │，犯罪後之法律即「懲治│
│  │                    │                    │盜匪條例」已廢止其刑罰│
│  │                    │                    │，審判中之案件應諭知免│
│  │                    │                    │訴之判決。斯時固然以「│
│  │                    │                    │懲治盜匪條例」廢止案為│
│  │                    │                    │有利於行為人，但此並非│
│  │                    │                    │依刑法第二條比較之結果│
│  │                    │                    │，而係直接適用刑事訴訟│
│  │                    │                    │法第三百零二條之結果。│
├─┼──────────┼──────────┼───────────┤
│３│「懲治盜匪條例」廢止│行為時刑法（舊刑法）│此時刑法並未修正，二者│
│  │                    │                    │為特別法與普通法之關係│
│  │                    │                    │，既然特別法「懲治盜匪│
│  │                    │                    │條例」廢止，當然回歸普│
│  │                    │                    │通法即適用舊刑法；無刑│
│  │                    │                    │法第二條新舊法律比較的│
│  │                    │                    │問題。                │
└─┴──────────┴──────────┴───────────┘
┌─┬──────────┬──────────┬───────────┐
│４│「懲治盜匪條例」廢止│「中華民國刑法部分條│本質上「懲治盜匪條例」│
│  │                    │文修正」（新刑法）  │與刑法二者為特別法與普│
│  │                    │                    │通法之關係，「中華民國│
│  │                    │                    │刑法部分條文修正」乃舊│
│  │                    │                    │刑法之新法，其修正後之│
│  │                    │                    │新刑法乃係「懲治盜匪條│
│  │                    │                    │例」廢止案之配套，而非│
│  │                    │                    │「懲治盜匪條例」之新法│
│  │                    │                    │，「懲治盜匪條例」與新│
│  │                    │                    │刑法之間，不發生新舊法│
│  │                    │                    │律依刑法第二條比較的問│
│  │                    │                    │題。                  │
└─┴──────────┴──────────┴───────────┘
    由右表比較說明之結果可知，「懲治盜匪條例」之廢止，刑法之修正，所可能發
    生之法律適用、比較之情況，並非一定有刑法第二條「從新從輕」規定之適用，
    有時僅係「特別法與普通法」如何【適用】之問題，並無刑法第二條法律【新舊
    比較】之問題。但因此次我國係「懲治盜匪條例」廢止，刑法亦同時修正而產生
    「新刑法」、「舊刑法」，乃將問題複雜化。詳言之，為因應「懲治盜匪條例」
    之廢止，乃同步修正刑法相關條文，使刑法亦有修正後「新刑法」與行為時「舊
    刑法」之分野，遂與「懲治盜匪條例」之廢止間形成多面關係，此已非刑法第二
    條新舊法律比較之問題。復按，法律新舊比較的問題，原係一體兩面關係的比較
    ，刑法之所以採從輕主義，在法國，認新刑法的規定輕於舊刑法的規定時，新法
    具有「溯及既往」之效力，這一規則是一項屬於憲法性質的規則；在日本則以犯
    罪實行後遇有刑罰減輕等法律向有利於被告方向變更，作為不溯及既往原則之例
    外，意在承認對被告有利的刑罰變更；德國法上對此種從輕之規定理論亦同上開
    日本之見解。我國刑法立法上則以為不如是則不足以表示公平。茲就本案「懲治
    盜匪條例」之廢止、「新刑法」、「舊刑法」關係而言，如參照最高法院上九
    六四號判例：「行為後法律有變更者，應將行為時之法律與中間法及裁判時之法
    律比較適用最有利於行為人之法律，刑法第二條第一項規定甚明。本件原判決祇
    將行為時之暫行新刑律與裁判時之刑法比較，而將中間之舊刑法置諸不問，殊屬
    違誤」；及最高法院八十七年度台上字第三六二一號裁判「：法律之適用，有其
    整體性，依刑法第二條第一項比較裁判時法、中間時法，或行為時法何者有利於
    行為人時，應就與罪刑有關之一切情形，全部加以比較，依綜合判斷之結果，為
    整體之適用，不得割裂而分別適用裁判時、中間時、或行為時法中個別有利之條
    款，始能符合法律修正及上開條項所定原則從新，例外從輕之旨」之旨意，將行
    為時刑法（即舊刑法）視為中間時法，並與「懲治盜匪條例」廢止案，裁判時法
    之刑法（即修正後之新刑法）三者列入比較，即可得到最有利於行為人之法律即
    舊刑法而為適用。但依上開上九六四號判例所示之情節，其所比較之三種法律
    分別為暫行新刑律、舊刑法、裁判時之刑法，要皆屬新、舊刑法之修正而有所比
    較，並無特別法亦同時變動之情形，當可直接依刑法第二條第一項之規定比較適
    用最有利於行為人之法律。例如刑法第三百三十條第一項，修正條文「新刑法」
    規定之刑度為七年以上有期徒刑，行為時刑法即「舊刑法」條文則規定為五年以
    上十二年以下有期徒刑，二者既有不同，經比較結果，以行為時刑法之規定有利
    於行為人，應適用行為時刑法第三百三十條第一項之規定；但此時廢止之「懲治
    盜匪條例」所處地位又係如何？「特別法與普通法」之關係似也未見合理之說明
    。可見僅以刑法第二條第一項之規定，或僅參以最高法院上九六四號判例之旨
    意，均無從妥善合理解決本案所面臨「懲治盜匪條例」廢止、「新刑法」、「舊
    刑法」三角關係之困境。因此，本院認為「懲治盜匪條例」既已廢止，依「特別
    法與普通法」之關係，自應回歸普通法而適用刑法，不生比較新舊法律的問題；
    斯時刑法又因修正而有「新刑法」、「舊刑法」之分，當直接依刑法第二條第一
    項「從新從輕」之規定比較適用之結果，以「舊刑法」第三百三十條第一項所規
    定五年以上十二年以下有期徒刑，為最有利於行為人之法律。
三、查被告犯本件強盜之犯罪時間係九十一年一月二十二日、二十五日；而「懲治盜
    匪條例」已於九十一年二月一日失其效力；「中華民國刑法部分條文修正案」亦
    已於九十一年二月一日修正生效，足見被告行為後，法律已有變更。茲依上開說
    明並參酌二十九上字第九六四號判例之旨意，「懲治盜匪條例」既已廢止，依「
    特別法與普通法」之關係，自應回歸普通法而適用刑法，不生比較新舊法律的問
    題；斯時刑法又因修正而有「新刑法」、「舊刑法」之分，當直接依刑法第二條
    第一項「從新從輕」之規定比較修正前中華民國刑法第三百三十條第一項之法定
    刑係五年以上十二年以下有期徒刑；修正後中華民國刑法第三百三十條第一項之
    法定刑係七年以上有期徒刑之結果可知，以行為時即修正前中華民國刑法第三百
    三十條第一項法定刑為最輕，而最有利於行為人即被告。是以，本件被告強盜之
    犯行應依刑法第二條第一項但書之規定，適用修正前中華民國刑法第三百三十條
    第一項之規定。準此，被告攜帶足為凶器之水果刀強盜之行為，係犯修正前中華
    民國刑法第三百三十條第一項之攜帶凶器加重強盜罪。被告前開二次強盜行為，
    時間緊接，所犯罪名相同，顯係基於概括之犯意為之，核屬連續犯，並依法加重
    其刑。被告乙○○曾因違反槍砲彈藥刀械管制條例經法院判處有期徒刑六月，於
    八十七年一月二十四日執行完畢；因妨害風化罪經法院判處有期徒刑一年六月，
    於民國八十八年七月二十四日執行完畢；又因竊盜案件，經本院以八十八年度易
    字第一八七三號判處有期徒刑九月，於八十九年十月十四日執行完畢，有刑案資
    料查註紀錄表、全國前案紀錄表在卷可稽，其於五年之內再犯本件之罪，為累犯
    ，應依法遞加重其刑。爰審酌被告年輕力壯，竟已有如前所述之多項前科，雖已
    分別執行完畢，但又再犯，足見非處以重刑難收教化之效，又本件公然於大街之
    上強盜財物，致使他人陷於恐懼之中，嚴重影響人身安全、社會秩序，惡性重大
    ，並參酌被告犯罪之動機、目的、手段、所生危害、所得利益、其品行智識程度
    、犯罪後態度等一切情狀，量處如主文所示之刑，以資懲儆。被告用以犯加重強
    盜罪之水果刀並未扣案，亦無從證明確係違禁物，為將來執行便宜之計，乃不予
    宣告沒收。
據上論斷，應依刑事訴訟法第二百九十九條第一項前段，刑法第二條第一項但書、第
五十六條、第四十七條，修正前刑法第三百三十條第一項，判決如主文。
本案經檢察官李白松到庭執行職務。
中      華      民      國      九十一      年    六    月      五      日
                              臺灣臺南地方法院刑事第一庭
                                    法  官   蘇義洲
右正本證明與原本無異。
如不服本判決，應於判決送達後十日內向本院提出上訴狀( 應附繕本 )。
                                    書記官   岑  玢
中      華      民      國      九十一      年    六    月      五      日
附錄本案論罪科刑法條全文：
修正前刑法第三百三十條第一項：
犯強盜罪而有第三百二十一條第一項各款情形之一者，處五年以上十二年以下有期徒
刑。
